【裁判字號】    92,家上,24
【裁判日期】    921014
【裁判案由】    離婚等
【裁判全文】
臺灣高等法院民事判決                              九十二年度家上字第二四號
    上  訴  人  甲○○
    訴訟代理人  羅瑩雪律師
    被  上訴人  乙○○
    訴訟代理人  尤美女律師
右當事人間請求離婚等事件，上訴人對於中華民國九十一年十一月二十日臺灣臺北地
方法院第一審判決（九十年度婚字第五四一號）提起上訴，經本院於九十二年九月三
十日言詞辯論終結，判決如左：
    主    文
原判決廢棄。
被上訴人在第一審之訴駁回。
第一、二審訴訟費用由被上訴人負擔。
    事    實
甲、上訴人方面：
一、聲明：求為判決：如主文所示。
二、陳述：與原判決記載相同，茲引用之。
三、證據：援用原審之立證方法。
乙、被上訴人方面：
一、聲明：求為判決：上訴駁回。
二、陳述：與原判決記載相同，茲引用之。
三、證據：援用原審之立證方法。
    理    由
一、本件被上訴人起訴主張：兩造於民國（下同）八十七年間，經由相親認識，因兩
    造皆為大學教授，上訴人又年長被上訴人十歲，被上訴人認定上訴人應有成熟之
    心胸面對婚姻，在未充分認識及了解下，於八十八年七月十六日結婚，婚後，於
    八十九年八月十三日生下長子官鑫伯（身分證統一編號：Ｚ000000000
    ）發覺上訴人事事以自我為中心，堅持己見，絲毫不顧慮被上訴人感受，動輒以
    大聲吼罵方式，以控制被上訴人，致被上訴人精神飽受折磨。上訴人對任何事情
    均要求依其意念遵行，壓制被上訴人，不與被上訴人溝通，且對被上訴人之行動
    亦處處干涉，例如：(一)上訴人於被上訴人產後，即以小孩夜裡會哭鬧為由，與被
    上訴人分房；(二)被上訴人不願分擔照料幼兒責任，又經常以被上訴人未盡母職，
    對被上訴人吼罵；(三)被上訴人自兩造於八十九年十一月十七日搬入台大宿舍後，
    連續二晚與其母返回舊家過夜，獨留被上訴人與兩造所生之幼子在宿舍；(四)被上
    訴人自搬入台大宿舍，直至被上訴人於八十九年十二月七日離家，上訴人始終未
    曾交付門戶鑰匙，行動受到限制；(五)上訴人阻絕被上訴人與外界接觸，不讓被上
    訴人聽音樂會；(六)上訴人之母亦限制被上訴人祇能對孩子使用布尿布，孩子換洗
    衣物及尿布，要求由被上訴人須用手洗；(七)上訴人毫無男女平權觀念，未能體認
    上訴人亦有同等照顧孩子之責；(八)上訴人迷信而禁止被上訴人帶孩子回台中娘家
    過夜，被上訴人顯已受不堪同居之虐待；又自被上訴人提起本件離婚訴訟以來，
    上訴人即基於報復心態，濫行提起多項訴訟，欲達強制被上訴人屈從彼意之目的
    ，並遂其對被上訴人及家人造成精神上虐待，已使兩造婚姻互信、互諒、互愛之
    基礎完全動搖，在客觀上，亦已達於難以維持婚姻之狀態。又上訴人係國立台灣
    大學農經系教授，且兼任校務會議代表，要務繁重，每日留校時間長，並無充裕
    時間與孩子相處，欠缺照顧孩子耐心、愛心，其親職能力不佳，且其父母皆已七
    十五歲高齡，又遠住嘉義，其父並裝有心律調整器，行動不便，其母需協助照顧
    其父，若要長期協助照顧兩造所生長子恐力有未逮，不能為上訴人之支持系統，
    而被上訴人則畢業於師範大學，對教育心理輔導及孩子身心發展等領域有研究，
    且兩造所生長子自出生後，即由被上訴人親自照顧，被上訴人之母原任教高職家
    政科及幼保科，曾兼學校家政科主任十餘年及托兒所所長八年，被上訴人之父經
    營幼稚園，既有能力並願意全力協助被上訴人照顧兩造所生長子等情，爰求為准
    被上訴人與上訴人離婚及兩造所生未成年長子官鑫伯權利務之行使或負擔，由被
    上訴人任之之判決。
    上訴人則以：伊於婚後，竭盡所能毫無怨悔照顧妻兒，包辦家裡一切拖地、洗廁
    所及清廚房等大小雜務，且於被上訴人懷孕期間均陪同產檢，為被上訴人補給營
    養，被上訴人胎位無法導正胎位必須剖腹，伊亦情商婦產科權威教授於假日親臨
    坐鎮開刀剖腹生產，嗣後伊並全力幫忙照顧嬰兒，承擔絕大部分對母子之照護及
    一切家務，直至伊母北上幫忙後為止，絕無被上訴人所述伊將孩子由嬰兒床抱起
    ，並強迫被上訴人忍痛抱兒哺乳等情事，又伊慮及被上訴人於生子之後，因蚊帳
    佔滿床鋪及伊較晚就寢，方應被上訴人之要求，至書房睡覺，然伊於夜裡仍必與
    伊母共同幫忙照護被上訴人及孩子，從未稍減；又兩造於八十九年十一月十四日
    兩造台大宿舍，但因舊家雜物仍待整理，伊於連續兩夜安頓妻小後，再回舊家清
    理至凌晨零時後，才返家，為免吵醒妻兒，祇好睡書房，情非得已，迨八十九年
    十一月十七日住進宿舍，伊於安頓好被上訴人母子後，仍連日連夜趕工清理舊家
    、搬運零星物品，並兼顧協助被上訴人育嬰，致未能及早為被上訴人打造門戶鑰
    匙，但絕無不給其專用鑰匙而限制其行動自由之意思，至被上訴人所提出之錄音
    帶係其刻意安排、編造並經剪接片斷所得，既無證據能力，亦與事實不符；且被
    上訴人係在產後未滿兩個月即要求獨自攜子回台中娘家小住，伊因小孩尚未滿兩
    個月加上被上訴人並不善於照顧小兒，才不放心讓被上訴人前往，並請被上訴人
    多從小家庭整體責任分攤的角度來思考，夫妻不可能也沒必要樣樣都是二分之一
    ；又被上訴人餵母乳，而伊上班、搬家、協助育嬰，已裡外奔忙，獨自照顧幼兒
    確有客觀上困難，被上訴人欲外出聽音樂時，伊與之商量，祇聽半場，但為被上
    訴人所不接受，被上訴人從未預留母奶哺餵，反而當其公婆面前情緒失控，完全
    無法體諒種種客觀限制而難以溝通，足以顯示其因不耐育嬰所受拘束；又被上訴
    人自八十九年十二月七日攜子離家後，經伊於同年十二月十八日會同當地警員前
    往岳家，岳家表示不知被上訴人母子行蹤後，伊始報警協尋，於法並無不合，伊
    懷疑被上訴人有產後憂鬱之可能，係為找出真正原因，以保障兩造所生長子官鑫
    伯之成長權益，對於被上訴人人格根本無任何貶損，關於其他被上訴人生理上情
    形，亦僅係被上訴人欲排除伊對官鑫伯監護權，所為不實攻訐。兩造感情尚未達
    到無法癒合程度，倘被上訴人願痛定思痛，放棄成見，雙方應可復合，家庭仍得
    維持云云，資為抗辯。
二、經查被上訴人主張兩造於八十八年七月十六日結婚，至八十九年八月十三日生下
    長子官鑫伯，現兩造婚姻關係仍存續中之事實，業據其提出戶籍謄本為證（見原
    審卷(一)第三五頁），且為上訴人所不爭執，固堪信為真實。
三、惟按民法第一千零五十二條第一項第三款所謂不堪同居之虐待，須夫妻之一方基
    於主觀上之惡意，客觀上對於他方以身體上或精神上不可忍受之痛苦，而不堪繼
    續同居或共同生活者，始謂相當，如非客觀的已達於此程度，不容夫妻之一方，
    以主觀之見解，任意請求與他方離婚（最高法院三十四年台上字第三九六八號判
    例參照）。經查：
  (一)上訴人否認於被上訴人產後因小孩哭鬧即分房而睡，並抗辯，伊並無不願照顧小
    孩及連續二晚無故回舊家過夜，且伊母亦無限制被上訴人使用紙尿布等情事，而
    被上訴人復就各該事實不能舉證，以實其說。
  (二)上訴人雖不否認未為被上訴人準備所遷入之台大宿舍門戶鑰匙，惟被上訴人向上
    訴人索取鑰匙時，上訴人告以：伊沒有空去打造，被上訴人亦回答：「我知道你
    沒空」（見原審卷(一)第三七頁兩造對話錄音帶譯文），上訴人又稱：「我拜託妳
    好不好，我這幾天確實沒有空去打，但是我可以叫學生去打，把鑰匙交給他，我
    實在不放心」，被上訴人復回答：「這我知道」（見原審卷(一)第四十頁兩造對話
    錄音帶譯文），足見上訴人未替被上訴人打造家用鑰匙，全係因搬家忙錄所致，
    並非有意限制被上訴人之行動自由。
  (三)上訴人雖亦不否認不讓被上訴人單獨帶小孩回娘家過夜，惟抗辯，因小孩尚小，
    被上訴人又不擅於照顧小孩，不放心被上訴人單獨回娘家過夜等語，經核應僅係
    建議被上訴人由伊陪同回娘家，以便一起照顧小孩，尚難認被上訴人受有不堪同
    居之虐待。是被上訴人自不得據以請求離婚。
四、次按依民法第一千零五十二條第二項：「有前項以外之重大事由，難以維持婚姻
    者，夫妻之一方得請求離婚。但其事由應由夫妻之一方負責者，僅他方得請求離
    婚」之規定意旨觀之，必構成離婚之重大事由，有可歸責於夫妻之一方，始得由
    無責任之他方請求離婚。倘該重大事由，係夫妻間共同可歸責之過失行為所造成
    而其過失程度相當者，即無容夫妻之任何一方依上開規定請求離婚之餘地（最高
    法院九十年度台上字第一九六五號及九十一年度台上字第一五一一號判決參照）
    ；又婚姻乃一男一女之結合，夫妻來自不同之家庭，雙方成長環境及家庭教育不
    同，雙方之性格、觀念難以一致，處世之態度、對事之角度與認知及表達方式亦
    因而相異，若雙方未能相互體恤調適時，婚姻衝突自屬難免，有待夫妻誠心溝通
    協調與時間適應。據被上訴人所提出之兩造對話錄音帶顯示兩造於八十九年八月
    十三日生育長子官鑫伯後，初為人父母，對於育兒方式、增加之家務及其分擔等
    適應發生不良，又因準備遷居台大宿舍，整理打包，事務繁雜，甚為疲累，致對
    家務之處理方式及對小孩之養育方法，發生爭執，惟並無大吼大叫，相互攻訐或
    不雅之言詞衝突，有本院受命法官勘驗兩造對話錄音帶之筆錄及錄音譯文可稽（
    見原審卷(一)第三六至七六、二二一至二四九、三二五至三三二頁，本院卷(二)第四
    一一至四一四頁），此乃全係因兩造甫結婚不久，並初為人父母，愛子心切，雙
    方溝通不良，感情尚未調和所致，尚難認已達於不能維持婚姻之重大事由。
五、被上訴人雖另主張伊曾受上訴人威脅，惟並無任何證據，以資證明（見本院卷(二)
    第四一二頁）。雖上訴人在兩造言語爭執中，曾要求被上訴人閉嘴（見原審卷第
    五十四頁兩造對話錄音帶譯文及本院卷(二)第四一三頁），惟上訴人抗辯，當時伊
    正在做家事，被上訴人一再重複說一些話，始要求被上訴人閉嘴（見本院卷(二)第
    四一三頁），而被上訴人復對此事實亦不爭執（見本院卷(二)第四一四頁），經核
    應屬正常之反應，尤難認有難以維持婚姻之重大事由。
六、上訴人既未對被上訴人施以不堪同居之虐待，且兩造復無存在難以維持婚姻之重
    大事由，詎被上訴人竟於八十九年十二月七日中午十二時四十分，趁上訴人上課
    不在家之際，留紙條攜帶小孩回台中娘家迄今，既為被上訴人所自認（見本院卷
    (二)第三四三頁、及第三六四頁答辯狀），且上訴人在被上訴人別居期間，曾先後
    寄二十六封信與被上訴人（見本院卷(一)第四九至一二二頁信函），並親赴台中被
    上訴人娘家十六次，要求探望小孩及要求被上訴人回家（見本院卷(一)第一五五、
    一五六頁，本院卷(二)第三四一頁），惟因被上訴人均不出面處理，致無結果，亦
    為被上訴人所不爭執（見本院卷(二)第三四一頁），自屬應可歸責於被上訴人之過
    失行為。雖上訴人曾於被上訴人回台中娘家後，有四次因被上訴人之父母不願透
    露被上訴人住處，未能與被上訴人及小孩見面，而報請當地派出所警員偕同前往
    ，並對被上訴人及其父母提出妨害家庭及傷害等刑事告訴（見本院卷(二)第三四一
    頁），行情全係為達到接回被上訴人及兩造所生長子官鑫伯之目的而出於不得已
    ，亦難執此認上訴人對婚姻難以維持有可歸責之過失行為。縱認上訴人有可歸責
    之過失行為，綜合前開情節以觀，其過失程度亦較被上訴人為小，揆諸前開說明
    ，過失程度較大之被上訴人自亦不得據以請求離婚。又被上訴人請求離婚，既屬
    不應准許，兩造間婚姻仍繼續存在，有無民法第一千零五十五條第一項規定之適
    用，被上訴人附帶請求兩造所生未成年長子官鑫伯權利義務之行使或負擔，應由
    伊任之，即屬無據。
七、綜上所述，被上訴人依據民法第一千零五十二條第一項第三款及第二項之規定，
    請求准伊與上訴人離婚，並依同法第一千零五十五條第一項之規定，請求兩造所
    生未成年長子官鑫伯權利義務之行使或負擔，由伊任之，即屬不應准許。從而，
    原審所為上訴人敗訴之判決，自有未洽。上訴論旨指摘原判決不當，求予廢棄改
    判，為有理由。
八、至兩造其餘之攻擊或防禦方法及未經援用之證據，經本院斟酌後，認為均不足以
    影響本判決之結果，自無逐一詳予論駁之必要，併此敘明。
九、據上論結，本件上訴為有理由，依民事訴訟法第四百五十條、第七十八條，判決
    如主文。
中    華    民    國    九十二    年       十       月     十    四     日
                              民事第十三庭
                                  審判長法  官  林  鄉  誠
                                        法  官  王  聖  惠
                                        法  官  劉  清  景
正本係照原本作成。
如不服本判決，應於收受送達後二十日內向本院提出上訴書狀，其未表明上訴理由者
，應於提出上訴後二十日內向本院補提理由書狀（均須按他造當事人之人數附繕本）
上訴時應提出委任律師或具有律師資格之人之委任狀；委任有律師資格者，另應附具
律師資格證書及釋明委任人與受任人有民事訴訟法第四百六十六條之一第一項但書或
第二項（詳附註）所定關係之釋明文書影本。
中    華    民    國    九十二    年       十       月     十    六     日
                                        書記官  高  澄  純
附註：
民事訴訟法第四百六十六條之一（第一項、第二項）：
對於第二審判決上訴，上訴人應委任律師為訴訟代理人。但上訴人或其他法定代理人
具有律師資格者，不在此限。
上訴人之配偶、三親等內之血親、二親等內之姻親，或上訴人為法人、中央或地方機
關時，其所屬專任人員具有律師資格並經法院認為適當者，亦得為第三審訴訟代理人
。


司法院資訊處製作；財團法人民間司法改革基金會備份。
